臺灣新北地方法院民事判決
109年度簡上字第390號
上  訴  人  胡淨賢  
訴訟代理人  王聰明律師
被  上訴人  侯美雪  
訴訟代理人  謝孟峰律師
上列當事人間請求返還租賃房屋等事件，上訴人對於民國109年9
月21日本院板橋簡易庭109年度板簡字第747號第一審判決提起上
訴，本院於111年8月23日言詞辯論終結，判決如下：
    主      文
上訴駁回。
第二審訴訟費用由上訴人負擔。
    事實及理由
一、被上訴人主張：訴外人即上訴人父親胡友仁前因積欠訴外人
    即被上訴人父親侯瑞龍債務，無力清償，胡友仁及上訴人即
    同意由上訴人將其所有新北市○○區○○段000地號土地（應有
    部分48/10000）及坐落其上同段752建號即門牌號碼新北市○
    ○區○○路0號2樓房屋（應有部分全部，下稱系爭房屋，以下
    與上開土地合稱系爭房地）出售與被上訴人之方式，抵償胡
    友仁所欠債務。嗣兩造於民國103年11月14日簽訂買賣契約
    （下稱系爭買賣契約）及協議書（下稱系爭協議書），約定
    由被上訴人以價金新臺幣（下同）1,450萬元，向上訴人購
    買系爭房地，上訴人則於109年1月1日前，得選擇是否以1,6
    10萬元買回系爭房地。又被上訴人於系爭買賣契約簽訂後，
    已分別匯款169萬2,458元、274萬5,785元至上訴人所指定泰
    翊營造工程有限公司之合作金庫商業銀行埔墘分行帳號0000
    000000000號帳戶（下稱系爭泰翊公司帳戶）、訴外人即上
    訴人胞兄胡淨楠之合作金庫商業銀行埔墘分行帳號00000000
    00000號帳戶（下稱系爭胡淨楠帳戶），並向國泰人壽保險
    股份有限公司（下稱國泰人壽公司）申請貸款400萬元後，
    撥付至系爭胡淨楠帳戶，共計843萬8,243元（計算式：169
    萬2,458元＋274萬5,785元＋400萬元＝843萬8,243元），其餘
    價金則由胡友仁所欠上開債務抵償，故被上訴人確有向上訴
    人購買系爭房地。再被上訴人購得系爭房地後，另與上訴人
    簽訂租賃契約（下稱系爭租約），約定由上訴人向被上訴人
    承租系爭房屋，租賃期間自104年1月1日起至109年1月1日止
    ，每月租金2萬5,000元，惟上訴人於系爭租約屆期終止後，
    未依約遷讓返還系爭房屋。爰依系爭租約之法律關係，請求
    上訴人將系爭房屋遷讓返還予被上訴人（原審為被上訴人勝
    訴之判決。上訴人聲明不服，提起上訴）。並答辯聲明：上
    訴駁回。
二、上訴人則以：侯瑞龍、胡友仁前共同投資標得嘉義市世賢路
    上之廢建物拆除工程，其中侯瑞龍、胡友仁各佔出資比例20
    ％，因侯瑞龍為胡友仁代墊出資款後，復將其出資比例20％出
    售與胡友仁，故胡友仁即稱侯瑞龍積欠其上開出資比例40％
    之款項共計412萬5,000元；繼侯瑞龍復就系爭房地為胡友仁
    清償合作金庫商業銀行貸款共計863萬5,848元（含本金861
    萬7,018元及利息1萬8,830元）。嗣侯瑞龍要求胡友仁提供
    擔保，經侯瑞龍及胡友仁同意由上訴人將系爭房地暫行移轉
    登記與被上訴人，以供擔保胡友仁上開債務，兩造即於103
    年11月14日，陸續通謀虛偽簽立系爭買賣契約及系爭租約，
    藉此將系爭房地以買賣為原因移轉登記予被上訴人。又兩造
    間並無實際買賣系爭房地之真意，且上訴人每月均匯款2萬5
    ,000元至侯瑞龍之個人帳戶，即係因胡友仁積欠上開債務，
    按期給付侯瑞龍利息，並非因承租系爭房屋而給付租金。兩
    造既係通謀虛偽簽訂系爭租約，系爭租約應屬無效，兩造間
    並無租賃關係存在，被上訴人自不得請求上訴人遷讓返還系
    爭房屋等語，資為抗辯。並上訴聲明：㈠原判決廢棄。㈡被上
    訴人在第一審之訴駁回。
三、兩造不爭執事項（見本院卷二第100頁）：
  ㈠兩造於103年11月間簽訂系爭買賣契約，其上記載由被上訴人
    以價金1,450萬元，向上訴人購買系爭房地。
  ㈡兩造於103年11月14日簽訂系爭協議書，其上記載上訴人於10
    9年1月1日前，得決定是否以1,610萬元買回系爭房地，且該
    5年期間內之房屋稅、地價稅及移轉時所產生之土地增值稅
    均由上訴人負責繳納。
  ㈢兩造前曾簽訂系爭租約，其上記載由被上訴人將系爭房屋出
    租予上訴人，租賃期間自104年1月1日起至109年1月1日止，
    每月租金為2萬5,000元。
  ㈣被上訴人於103年12月17日，分別匯款169萬2,458元、274萬5
    ,785元至系爭泰翊公司帳戶、系爭胡淨楠帳戶。
  ㈤被上訴人前向國泰人壽公司申請貸款，並指定撥付400萬元至
    系爭胡淨楠帳戶。
四、本院之判斷：
　　被上訴人雖主張系爭租約已屆期終止，據此請求上訴人遷讓
    返還系爭房屋，然為上訴人所否認，並以前詞置辯，故本件
    應審究者為：㈠被上訴人主張兩造間成立系爭租約，有無理
    由？㈡被上訴人請求上訴人遷讓返還系爭房屋，有無理由？
    茲分述如下：
  ㈠被上訴人主張兩造間成立系爭租約，有無理由？
　⒈按表意人與相對人通謀而為虛偽意思表示者，其意思表示無
    效。但不得以其無效對抗善意第三人。虛偽意思表示，隱藏
    他項法律行為者，適用關於該項法律行為之規定，民法第87
    條定有明文。而所謂通謀虛偽意思表示，乃指表意人與相對
    人互相故意為非真意之表示，即相對人不僅須知表意人非真
    意，並須就表意人非真意之表示相與為非真意之合意，始為
    相當。又通謀虛偽意思表示之行為係積極行為，非消極行為
    ，故主張表意人與相對人間之法律行為係基於通謀虛偽意思
    表示者，依舉證責任分配原則，應由主張者就該積極事實負
    舉證責任，而非由他方就其法律行為非出於通謀虛偽意思表
    示乙事負舉證之責（最高法院109年度台上字第1773號判決
    意旨參照）。
　⒉查證人呂榮進於臺灣高等法院109年度上字第867號清償借款
    事件（下稱另案）審理中證稱：伊原本是住商不動產特約代
    書，訴外人方以輝胞弟為住商不動產店長，故向侯瑞龍介紹
    伊，當時侯瑞龍說胡友仁有積欠債務，請伊一同到系爭房屋
    內商討債務事宜，到場後屋內共有伊、方以輝、侯瑞龍、胡
    友仁及上訴人在場，因為胡友仁似乎也有積欠方以輝債務，
    方以輝有在場協助調解；斯時主要係侯瑞龍及胡友仁在商討
    債務事宜，上訴人是胡友仁之子，因為上訴人有為胡友仁概
    括承受上開債務之意，而上訴人為系爭房屋所有人，故有提
    到將系爭房屋折讓給侯瑞龍清償債務，在場還有簽訂協議書
    ，約定胡友仁於5年期間內仍可住在系爭房屋，並得選擇買
    回系爭房屋，而侯瑞龍及胡友仁在現場結算債務金額後，由
    伊以藍筆在動產擔保設定契約書（下稱系爭設定契約書）上
    ，以藍筆書寫加註「00000000＋0000000 ＝00000000－⒈還嘉義
    0000000 －⒉房價00000000＝0000000 」（下稱系爭文句）等
    語，有另案準備程序筆錄附卷可憑（見本院卷二第74至77頁
    ）；參以被上訴人於系爭買賣契約簽訂後，曾陸續匯款共84
    3萬8,243元至上開各指定帳戶乙節，業據前述，審酌上訴人
    不否認胡友仁曾積欠侯瑞龍債務未償，且兩造約定系爭房地
    買賣價金及被上訴人後續匯款總額，亦與證人在場依債務結
    算結果加註之系爭文句所載相關金額無悖等情，故被上訴人
    主張因胡友仁積欠債務未償，胡友仁及上訴人即同意將系爭
    房地出售與被上訴人，以抵償胡友仁所欠債務，並據此約定
    將系爭房屋出租與上訴人5年，上訴人得於5年內決定是否買
    回系爭房屋等節，洵屬有據。
　⒊次查上訴人雖抗辯侯瑞龍於另案中曾提出系爭設定契約書2份
    ，其中1份載有系爭文句，另1份則未載有系爭文句，且被上
    訴人於103年12月17日始代償銀行貸款債務，實無可能於103
    年11月14日簽立系爭設定契約書時，即將代償金額以藍筆記
    載於其上，是系爭文句係經嗣後變造加註，不足認定兩造間
    確有系爭房地買賣關係等詞，並提出系爭設定契約書2份在
    卷可佐（見本院卷一第75至77頁）。然查證人於另案審理中
    證稱：系爭設定契約書並非由伊準備，當時伊先寫好1份系
    爭設定契約書印出，後來他們協調後，才又請伊在系爭設定
    契約書右上角加註「還嘉義多少錢那裡」等內容；伊到現場
    之後，等他們釐清債權債務關係，現場花了好幾個小時等語
    （見本院卷二第78至79頁），則證人既證稱其斯時係待雙方
    在場核算債務完畢後，當場在系爭設定契約書上依結算內容
    加註系爭文句，且上訴人、胡友仁及侯瑞龍在上開債務核算
    過程中，亦非不得先行依相關利息計算代償金額，此外上訴
    人就其抗辯上情，復未提出其他事證以實其說，自難憑採為
    實。是上訴人執此為辯，尚非可取。  
　⒋復查侯瑞龍曾於臺灣士林地方檢察署104年度偵字第11657號
    侵占案件偵查中陳稱：「（問：胡友仁說有賣1間房子給你
    錢，作為抵押證明，有無意見？）答：與這次合夥沒有關係
    ，該屋不是賣給我，是借貸關係，胡友仁向我借錢，我還繳
    納房貸800多萬元，且有約定4年後胡友仁要買回，我有叫代
    書呂榮進來說明。……（問：該筆房屋過戶，抵銷胡友仁借款
    多少錢？）反正不是還合夥40%錢，是胡友仁還其他借款的
    錢。」等語；而證人復於上開案件同日偵查中陳稱：「（問
    ：你有幫侯瑞龍過戶房屋登記到他名下？）有，是胡友仁兒
    子胡淨賢名下土城房子過戶登記到侯瑞龍名下，以買賣名義
    過戶，我記得作價是1千多萬元，清償貸款800多萬元，剩下
    的就是因為胡友仁有欠侯瑞龍錢拿來抵銷。」等語，固據上
    訴人提出該案偵查筆錄附卷可佐（見本院卷一第81至83頁）
    ，然依侯瑞龍於該案偵查中前後陳述內容，其雖曾提及「該
    屋不是賣給我，是借貸關係」等語，然亦接續陳明其曾繳納
    貸款800餘萬元，且另附有買回約定，並以系爭房地交易抵
    償借款，再由證人協助敘明斯時交易經過，審酌侯瑞龍於該
    案偵查中倘欲否認系爭房地買賣交易之真實性，應無再行提
    及曾繳納上開貸款，且另附有買回約定，並以此抵償債務，
    再由證人協助敘明交易經過之必要，故綜參侯瑞龍於該案偵
    查中前後所述內容，其或一時未能完整表達系爭房地買賣交
    易之緣由及交易經過，然實無否認系爭房地買賣交易真實性
    之意。上訴人未綜參侯瑞龍該案偵查陳述前後語意內容，徒
    憑侯瑞龍曾一度提及「該屋不是賣給我，是借貸關係」等語
    ，即認兩造間確係通謀虛偽成立系爭買賣契約，洵無可採。
　⒌再查上訴人雖抗辯其於系爭租約簽訂後，均係按月匯付2萬5,
    000元至侯瑞龍之個人帳戶，而非匯付至被上訴人名下帳戶
    ，故上訴人按月匯付之2萬5,0000元實為給付侯瑞龍之利息
    ，並非各期租金，兩造係通謀虛偽簽立系爭租約等詞。然查
    上訴人於系爭租約簽訂後，均按月匯付2萬5,000元至侯瑞龍
    個人帳戶乙節，固為被上訴人所不爭執，惟被上訴人依系爭
    租約本有收取租金之權利，且得經兩造同意後指定其受款帳
    戶，並不以其個人帳戶為限，且被上訴人未以其個人帳戶為
    上開租金受款帳戶，其可能原因關係非僅一端，非必因被上
    訴人未實際買受系爭房地之故，而上訴人復未就此舉證以實
    其說，自難單憑上訴人非將系爭租約上所載每月租金2萬5,0
    00元匯款至被上訴人名下帳戶乙節，逕認兩造間確係通謀虛
    偽成立系爭租約。是上訴人執此為辯，亦非可採。
　㈡被上訴人請求上訴人遷讓返還系爭房屋，有無理由？　　
　  按承租人於租賃關係終止後，應返還租賃物，民法第455條
    前段定有明文。查兩造間原有系爭租約存在，業據認定如前
    ；又依系爭租約約定，上訴人承租期間自104年1月1日起至1
    09年1月1日止，是系爭租約於109年1月1日已屆期終止，
    依民法第455條前段規定，上訴人即負有返還租賃物之義務
    ，是被上訴人據此請求上訴人將系爭房屋遷讓返還予被上訴
    人，自屬有據。 
五、綜上所述，被上訴人依系爭租約之法律關係，請求上訴人遷
    讓返還系爭房屋，為有理由，應予准許。原審為上訴人敗訴
    之判決，並無違誤。上訴人仍執陳詞，指摘原判決不當，求
    予廢棄改判，為無理由，應予駁回。
六、本件事證已臻明確，兩造其餘攻擊、防禦方法及舉證，經本
    院審酌後，認與判決結論均無影響，爰不逐一論列，附此敘
    明。　　
七、據上論結，本件上訴為無理由，依民事訴訟法第436條之1第
    3項、第449條第1項、第78條，判決如主文。
中　　華　　民　　國　　111 　年　　9 　　月　　27　　日
                  民事第七庭  審判長法  官  陳映如
　　　　　　　
　　　　　　　                      法  官  王婉如
　　　　　　　
　　　　　　　　　                  法　官　李宇銘
以上正本係照原本作成。
本判決不得上訴。　　
中　　華　　民　　國　　111 　年　　9 　　月　　27　　日
　　　　　　　　　　　　        書記官  李律廷